【裁判字號】    92,訴,29
【裁判日期】    921225
【裁判案由】    建築法
【裁判全文】
臺北高等行政法院判決                                九十二年度訴字第二九號
                              .
    原      告  甲○○
    訴訟代理人  蘇進文律師
    被      告  臺北縣政府
    代  表  人  蘇貞昌縣長）.
    訴訟代理人  乙○○
右當事人間因建築法事件，原告不服內政部中華民國九十一年十一月二十日台內訴字
第○九一○○○七二二二號訴願決定，提起行政訴訟。本院判決如左：
    主  文
訴願決定及原處分均撤銷。
訴訟費用由被告負擔。
    事  實
一、事實概要：
    原告於坐落臺北縣中和市○○路六十一號一樓建築物（下稱系爭建築物），領有
    臺北縣政府工務局八八中使字第九二六號變更使用執照，變更後用途為「資訊休
    閒服務業（Ｂ類一組）、室內機械遊樂場業（Ｄ類一組）」。民國（下同）九十
    一年五月十四日經被告聯合查報小組實施公共安全檢查時，查獲原告未經許可擅
    自將室內機械遊樂場業變更經營電子遊藝場業務（Ｂ類一組），被告認定原告違
    反建築法第七十三條，乃依同法第九十條第一項規定，以九十一年五月二十八日
    北府工使字第○九一○一九○○五○號函（下稱原處分）處原告新臺幣（下同）
    三十萬元罰鍰，並勒令停止使用。原告不服，提起訴願，經遭決定駁回，遂提起
    行政訴訟。
二、兩造聲明：
  (一)原告聲明：如主文所示。
  (二)被告聲明：
    1.駁回原告之訴。
    2.訴訟費用由原告負擔。
三、兩造之爭點：
  (一)原告主張之理由：
    1.建築法第七十三條後段雖規定「建築物非經領得變更使用執照，不得變更其
      使用」，惟其處罰認定應依內政部八十八年一月十五日（八八）台內營字第八
      八七二○九九號函有關「研商違反建築法第七十三條擅自變更使用認定執行疑
      義會議記錄」之會議結論─「建築物用途依建築法第七十三條執行要點規定『
      屬同組使用項目更動者』，而未依前揭要點十二點規定報請該管主管建築機關
      『備查』者，因其『使用執照』登載屬同類組且為備查性質，尚無違反同法第
      七十三條規定」、「本案經商業主管機關認定『現場經營』屬『Ｊ７０１０１
      ０電子遊藝業者』，其『建築物使用類組屬Ｂ１類組』，『是於Ｂ１類組之建
      築物內設置電動玩具者，尚無違反建築法第七十三條規定』．．．」，可謂殊
      甚顯明。換言之，建築物之「使用執照」列記得為「Ｂ１類組」之使用者，雖
      該建築物之使用人未經事先領得「變更使用執照」，即為同Ｂ１類組之其他業
      務項目經營，應仍無違反建築法第七十三條之規定。
    2.觀閱被告所核發原告「億客來室內機械遊樂場」營利事業登記證之內容，可知
      此店可得經營之「營業項目」自始即含：Ｊ７０１０２０遊樂園業（室內機
      械遊樂場）以及Ｊ７０１０７０資訊休閒服務業兩種。系爭建築物早已經被
      告核准變更申請而已具備「Ｂ１與Ｄ１」之兩種類組使用資格。職是，原告即
      使有如被告稽查所言「未經許可擅自將『室內機械遊樂場』變更使用為『電子
      遊戲場』之經營，而於Ｂ１類組之建築物內設置電動玩具」，但矧諸內政部前
      揭函釋意旨，原告並未違反建築法第七十三條規定。何況，只是經營項目不合
      而違規，並未造成其他公安或不良影響，有商業登記法等相關規定可資處理，
      豈得另課以原告違反建築法之鉅額罰鍰並勒令停止使用之處分。
  (二)被告主張之理由：
    1.系爭建築物領有被告核發之北縣商聯甲字第○九一○○○四二號之營利事業登
      記證，營業項目為：Ｊ７０１０２０遊樂園業（室內機械遊樂場）、Ｊ７０１
      ０７０資訊休閒服務業，且特別註記「不得經營電子遊戲場業」，該建築物另
      領有被告核發之九○中變使字第六二○號變更使用執照，其變更後用途為「室
      內機械遊樂場」。嗣經被告所屬聯合查報小組於九十一年五月十四日前往查察
      ，當場查獲擺設電子遊戲機及ＴＶ遊戲機總計二十九台，部分遊戲機插電開機
      營業中，經被告認定該址違規經營「電子遊戲場業務」，而本件原核准用途為
      「室內機械遊樂場」（係屬Ｄ１類組），是原告未經申請許可，擅自變更使用
      經營「電子遊戲場業」（係屬Ｂ１類組），其違規事實明確，洵堪認定，被告
      以其違反建築法第七十三條後段規定，爰依第九十條第一項規定，以原處分處
      原告三十萬元罰鍰並勒令停止使用，並無違誤。
    2.被告對違規經營電玩業者依案例類型及情節輕重，訂定裁量基準，凡建築物使
      用人經營電玩業者處三十萬元。本案現場經查擺設電玩共計二十九台，故被告
      據以處三十萬元罰鍰，依法並無違誤，況被告鑑於電子遊戲場業，對社會風氣
      素有不良影響，青少年身心健康之危害與偏差行為之形成具有顯著相關，乃訂
      立「臺北縣電子遊藝場業管理方案」，「不准新設」、「監督合法」、「清剿
      非法」，以及嚴格未來各項取締之作為，同時進行多項前置宣導措施（包括於
      八十七年三月十三日寄發「敬告合法業者函」三十封，要求合法業者嚴予自律
      、同月十八日寄發「敬告屋主函」四百八十五封，呼籲房屋所有權人儘速排除
      將自有房屋供人非法使用、同月二十五日寄發「勸導同學函」五十二萬封，請
      本縣各國中、小學學生勿涉足電玩場所），並曾於報章、媒體公布，讓全縣縣
      民周知，且呼籲業者自重，不容以任何「巧立名目」、「掛羊頭賣狗肉」之變
      相方式經營電子遊藝場業務，更於九十年四月二十三日九十北府城開字第一四
      五二六六號函公告：「本縣商業區申請設立電子遊戲場業，應距離國小、國中
      、高中、高職及醫院一千公尺以上，以維商業正常發展及公共、社會安全與環
      境安寧。」，是被告為維商業正常發展及公共、社會安全與環境安寧及遏止此
      一亂象，故對於無視被告宣導之苦心與取締之決心而仍違法兼營電玩之商家，
      亦決定要貫徹執行、嚴格取締，惟原告卻知法犯法，心存僥倖，試探被告執行
      公權力之決心與能力，基於上述因由，被告依建築法從重予以裁罰，並無違誤
      。
    理  由
一、按建築法第七十三條後段「建築物：：非經領得變更使用執照，不得變更其使用
    。」及同法第九十條「違反建築法第七十三條後段規定擅自變更使用者，處建築
    物所有權人或使用人新臺幣六萬元以上三十萬以下罰鍰，並勒令停止使用：：。
    不停止使用或逾期不補辦者得連續處罰。」又，內政部八十八年七月七日修正公
    布建築法第七十三條執行要點第一條「依本法條規定，建築物非經領得變更執照
    ，不得變更其使用。建築物使用應按其使用強度及危險指標分類、分組，如附表
    一。附表一未列舉之使用項目，由直轄市、縣（市）主管機關依使用類組定義認
    定之，並定期每季報請中央主管建築機關備查。」上開執行要點之規定係主管機
    關依據建築法第七十三條而為技術性、細節性之規定，非增加法律所無之限制，
    行政機關辦理相關事項，自得適用。
二、原告於系爭建築物領有被告臺北縣政府工務局八八中使字第九二六號變更使用執
    照，變更後用途為「資訊休閒服務業、室內機械遊樂場業」，九十一年五月十四
    日經被告聯合查報小組實施公共安全檢查時，查獲原告經營電子遊藝場業務，有
    變更使用執照存根、臺北縣政府聯合查報小組稽查電子遊戲場業紀錄表在卷可稽
    ，並為兩造所不爭，堪信為真實。
三、系爭建築物變更使用執照所核准用途「資訊休閒服務業、室內機械遊樂場業」，
    而「資訊休閒服務業」依內政部所頒「建築法第七十三條執行要點」附表一使用
    分類表之規定，屬Ｂ類一組，其組別定義為「供娛樂消費，處封閉或半封閉場所
    」，其使用項目例舉為「夜總會、酒家、理容院、ＫＴＶ、ＭＴＶ、公共浴室、
    三溫暖、茶室」等；「室內機械遊樂場業」依內政部所頒「建築法第七十三條執
    行要點」附表一使用分類表之規定，屬Ｄ類一組，其組別定義為「供低密度使用
    人口運動休閒之場所」，其使用項目例舉為「保齡球館、溜冰場、室內游泳池、
    室內球類運動場、室內機械遊樂場」等。可知Ｂ類一組及Ｄ類一組均為系爭建築
    物經核准使用之範圍。抑且，該變更使用執照並未區分何部分應使用於資訊休閒
    服務業或室內機械遊樂場業，而就系爭建築物全部核准用途為Ｂ類一組及Ｄ類一
    組。本件原告於系爭建築物全部實際經營電子遊藝場之業務，即應屬上述分類表
    中Ｂ類一組「供娛樂消費，處封閉或半封閉場所」，如ＫＴＶ等，並未逾越核准
    使用之範圍，而無違規使用建築物之情形，應堪認定。內政部八十八年一月十五
    日（八八）台內營字第八八七二○九九號「研商違反建築法第七十三條擅自變更
    使用認定執行疑義案會議紀錄」會議結論一、（一）：建築物用途依建築法第七
    十三條執行要點規定屬同組使用項目更動者，而未依前揭要點十三點規定報請主
    管建築機關備查者，因其使用執照登載屬同類組且為備查性質，尚無違反同法第
    七十三條規定等語，亦採相同之見解，本件原告將登記為Ｂ類一組之「資訊休閒
    服務業」實際供作Ｂ類一組之「電子遊藝場業」使用，尚不生違反建築法第七十
    三條後段之問題。是被告原處分認原告未經許可擅自將室內機械遊樂場業變更經
    營電子遊藝場業務，係違反建築法第七十三條，乃依同法第九十條第一項規定，
    處罰鍰三十萬元，並勒令停止使用，顯與法有違，訴願決定未予糾正，亦有未洽
    。
四、從而，原告提起本件撤銷訴訟，求為判決撤銷訴願決定及原處分，為有理由，應
    予准許。
據上論結，本件原告之訴為有理由，爰依行政訴訟法第九十八條第三項前段，判決如
主文。
中      華      民      國    九十二    年     十二     月    二十五    日
                 臺 北 高 等 行 政 法 院   第 六 庭
                                    審 判 長 法  官  林樹埔
                                             法  官  曹瑞卿
                                             法  官  胡方新
右為正本係照原本作成。
如不服本判決，應於送達後二十日內，向本院提出上訴狀並表明上訴理由，如於本判
決宣示後送達前提起上訴者，應於判決送達後二十日內補提上訴理由書（須按他造人
數附繕本）。
中      華      民      國    九十二    年     十二     月    二十九    日
                                             書記官  陳幸潔


司法院資訊處製作；財團法人民間司法改革基金會備份。
